# Clasificación por nivel socio-económico (Metodología AIM)

Como analistas de datos nos encontramos trabajando constantemente con formas de clasificación social, siendo la clasificación por nivel socio-económico la principal de ellas. 

Existen diversas maneras de generar estas clasificaciones. Una de ellas es la que propone la Asociación de Investigadores de Mercado y Opinión Pública (AIM). Tal asociación propone dos caminos para su construcción: 1) utilizando el nivel de ingreso, más el nivel educacional y ocupación del jefe de hogar; y 2) a falta del ingreso, utilizar un proxy mediante la cantidad de bienes que posee el jefe de hogar, sumado a su nivel educacional y su ocupación.

Para más información sobre el método [ingrese aquí](https://aimchile.cl/gse-chile/)

Para más información sobre el manual [ingrese aquí](https://aimchile.cl/wp-content/uploads/2022/03/Actualizacio%CC%81n-y-Manual-GSE-AIM-2019-1.pdf)

En Datavoz contamos con dos archivos que contienen las categorías estandarizadas para cada una de las formas de construcción.

|**Archivos**|
|:------------:|
|[Ingresos](https://github.com/Jona-S99/Bookdown/raw/master/BBDD/GSE_2019_ingresos.rds)|
|[Bienes](https://github.com/Jona-S99/Bookdown/raw/master/BBDD/GSE_2019_bienes.rds)|


## Construcción con ingreso

### **a. cargar nuestros datos**

```{r}
# cargar datos estandarizados de clasificación
t_ing <- readRDS("BBDD/GSE_2019_ingresos.rds")

# cargar df de datos a trabajar
library(haven)

df <- read_sav("BBDD/220208-Base GPS-Derechos-Digitales-ponderadores.sav")
```


### **b. recodificar nuestras variables**

Para lograr trabajar con la metodología propuesta por la AIM, debemos recodificar nuestras variables de ocupación, nivel educacional e ingresos, en función de las categorías estandarizadas del `.RDS "t_ing"`

**_b.1) ocupación_**

La ocupación responde a la siguiente distribución:


| **Ocupación***    |   **Codificación**   |
|:----------------|:--------------------:|
|Trabajadores no calificados|1|
|Oficiales, Operarios y Artesanos|2|
|Vendedores, operadores de máquinas, agricultores, trabajadores calificados, sin dato|3|
|Empleados de Oficina|4|
|Técnicos y Profesionales de Nivel Medio|5|
|Directivos y Profesionales de Nivel Alto|6|

*_Nota: ocupaciones creadas en df a CIUO-88._


En este sentido, para nuestra df de ejemplo, recodificaremos de la siguiente manera la variable S6_B, que contiene los valores de ocupación utilizados en el cuestionario original.

```{r echo=FALSE, message=FALSE}
library(tidyverse)
```

```{r}
# recodificar ocupacion
df <- df %>% mutate(ocup = case_when(S6_B == 1 ~ 1,
                                         S6_B == 2 ~ 2,
                                         S6_B %in% c(3,4,5,10) ~ 3,
                                         S6_B == 6 ~ 4,
                                         S6_B == 7 ~ 5,
                                         S6_B %in% c(8,9) ~ 6))
```

**_b.2) nivel educacional_**

Para el caso del nivel educacional, debemos mantener la distribución:

|          **Nivel educacional**         |   **Codificación**   |
|:---------------------------------------|:--------------------:|
|Básica completa o menos                 |1                     |
|Media incompleta                        |2                     |
|Media completa                          |3                     |
|Técnica incompleta o completa, Univ. incompleta|4              |
|Universitaria completa o más            |5                     |


```{r echo=FALSE}
# 
df <- df %>% mutate(educ = coalesce(S6_A,S5))
```

```{r}
# recodificar n. educ
df <- df %>% mutate(educ = case_when(educ %in% c(1,2) ~ 1,
                                         educ == 3 ~ 2,
                                         educ %in% c(4,5) ~ 3,
                                         educ %in% c(6,7,8) ~ 4,
                                         educ %in% c(9,10) ~ 5))
```


**_b.3) tramo de ingresos_**

```{r}
# colapsar todas las variables de ingreso en una nueva variable
df <- df %>% mutate(tramo = coalesce(S8_1,S8_2,S8_3,S8_4,S8_5,S8_6,S8_7))
```


**_b.4) homologar variables_**

Luego de haber recodificado nuestras variables, tendremos que homologarlas a la naturaleza de las variables de `"t_ing"` para evitar conflictos al momento de unir ambas dfs de datos.

```{r}
# homologar variables
df$educ<-as.double(df$educ)
df$ocup<-as.double(df$ocup)
df$tramo<-as.character(df$tramo)
```

### **c. integrar la variable gse y generar recodificación**

Como hemos homologado las variables, podemos unir ambas dfs de datos con total seguridad.

```{r}
# unir categorías de gse en nuestra df de datos
df <- left_join(df,t_ing,by=c("educ","ocup","tramo")) ###Tienen que tener la misma clase###

# recodificar gse
df <-df %>% mutate(gse_rec = case_when(gse %in% c("AB","C1a","C1b") ~ "Alto (AB+C1a+C1b)",
                                           gse %in% c("C2","C3") ~ "Medio (C2+C3)",
                                           gse %in% c("D","E") ~ "Bajo (D+E)",
                                           TRUE ~ "Sin información"))
```


**Al realizar los pasos anteriores deberíamos contar con las siguientes variables y el gse construido**
```{r echo=FALSE}
df %>% 
  select(respondent_id, ocup, educ, tramo, gse, gse_rec) %>% 
  head() %>% 
  flextable::flextable()
```


### **d) exportar BBDD con clasificación socioeconómica
```{r}
### OJO: quitar comentarios para guardar ###
# write_sav(base,                                                 # BBDD
#          "220209 Base GPS-Derechos Digitales-ponderadores.sav") # Nombre
```



## Construcción sin ingreso (proxy)

### **a. Cargar nuestros datos**
```{r}
# cargar datos estandarizados de clasificación
t_bienes <- readRDS("BBDD/GSE_2019_bienes.rds")

# cargar df de datos a trabajar
library(haven)

load("BBDD/Mallplaza_Pond.Rdata")
df<- mallplaza
```

### **b. recodificar nuestras variables**

Para lograr trabajar con la metodología propuesta por la AIM, debemos recodificar nuestras variables de ocupación, nivel educacional y aquellas que repsondan a los bienes del jefe del hogar. Todo esto en función de las categorías estandarizadas del `.RDS "t_bienes"`

**_b.1) ocupación_**

La ocupación responde a la siguiente distribución:


| **Ocupación***    |   **Codificación**   |
|:----------------|:--------------------:|
|Trabajadores no calificados|1|
|Oficiales, Operarios y Artesanos|2|
|Vendedores, operadores de máquinas, agricultores, trabajadores calificados, sin dato|3|
|Empleados de Oficina|4|
|Técnicos y Profesionales de Nivel Medio|5|
|Directivos y Profesionales de Nivel Alto|6|

*_Nota: ocupaciones creadas en df a CIUO-88._


En este sentido, para nuestra df de ejemplo, recodificaremos de la siguiente manera la variable F_7, que contiene los valores de ocupación utilizados en el cuestionario original.

```{r echo=FALSE, message=FALSE}
library(tidyverse)
```

```{r}
# recodificar ocupacion
#Las dos útlimas líneas imputan educacion a 6 casos sin info
df <- df %>% mutate(ocup = case_when(F_7 == 1 ~ 1,
                                         F_7 == 2 ~ 2,
                                         F_7 %in% c(3,4,5,10) ~ 3,
                                         F_7 == 6 ~ 4,
                                         F_7 == 7 ~ 5,
                                         F_7 %in% c(8,9) ~ 6,
                                         F_7==99 & F_4<10~3,
                                         F_7==99 & F_4==10~8))
```

**_b.2) nivel educacional_**

Para el caso del nivel educacional, debemos mantener la distribución:

|          **Nivel educacional**         |   **Codificación**   |
|:---------------------------------------|:--------------------:|
|Básica completa o menos                 |1                     |
|Media incompleta                        |2                     |
|Media completa                          |3                     |
|Técnica incompleta o completa, Univ. incompleta|4              |
|Universitaria completa o más            |5                     |

```{r}
#Educacion jefe de hogar (f5=1 es jefe de hogar, f6 es educacion jefe de hogar)
# "si F_5=1 pegame los valores de F_4, sino pegame los valores de F_6"
df<- df %>% mutate(ed_jh=ifelse(F_5==1, F_4, F_6))


#Quedan 5 casos sin información. 2 adultos jóvenes que reportan educacion propia
#   pero no son jefes de hogares, y tres >55 años que no reportan nada.
#   Les imputamos valores:

df<- df %>% mutate(ed_jh=ifelse(ed_jh==99, F_4, ed_jh))

df<- df %>% mutate(ed_jh=ifelse(ed_jh==99, 9, ed_jh))

# recodificar
df <- df %>% mutate(educ = case_when(ed_jh %in% c(1,2) ~ 1,
                                         ed_jh == 3 ~ 2,
                                         ed_jh %in% c(4,5) ~ 3,
                                         ed_jh %in% c(6,7,8) ~ 4,
                                         ed_jh %in% c(9,10) ~ 5))
```


**_b.3) bienes_**

Para el caso de los bienes del jefe de hogar, debemos mantener la distribución:


|  **Variables proxy de ingreso**  |**Tiene**|**No tiene**|
|:---------------------------------|:-------:|:-----------|
|Isapre PSH                        |1        |0           |
|Línea de crédito PSH              |1        |0           |
|Celular con contrato PSH          |1        |0           |
|Vehículo laboral o particular PSH |1        |0           |
|Total bienes que tiene PSH        |4        |0           |


```{r}
# reocodificacion de bienes
# "bien1 = si F_11_1 es igual a 1, pegame un 1, de lo contrario un 0"
df<- df %>% mutate(bien1=ifelse(F_11_1==1, 1, 0))
df<- df %>% mutate(bien2=ifelse(F_11_2==1, 1, 0))
df<- df %>% mutate(bien3=ifelse(F_11_3==1, 1, 0))
df<- df %>% mutate(bien4=ifelse(F_11_4==1, 1, 0))

# crear variable con el total de bienes
df$bienes<- rowSums(subset(df, select=c("bien1", "bien2", "bien3", "bien4")))
```

**_b.4) homologar variables_**

```{r}
####HOMOLOGAR CLASE DE VARIABLE
df$educ<-as.double(df$educ)
df$ocup<-as.double(df$ocup)
df$bienes<-as.character(df$bienes)
```


### **c. integrar la variable gse y generar recodificación**

```{r}
# # unir categorías de gse en nuestra df de datos
df<-left_join(df,t_bienes,by=c("educ","bienes","ocup"))

# recodificar gse
df <-df %>% mutate(gse_rec = case_when(gse %in% c("AB","C1a","C1b") ~ "Alto (AB+C1a+C1b)",
                                           gse %in% c("C2","C3") ~ "Medio (C2+C3)",
                                           gse %in% c("D","E") ~ "Bajo (D+E)",
                                           TRUE ~ "Sin información"))
```

**Al realizar los pasos anteriores deberíamos contar con las siguientes variables y el gse construido**
```{r echo=FALSE}
df %>% 
  select(SbjNum, ocup, educ, gse, gse_rec) %>% 
  head() %>% 
  flextable::flextable()
```


### **d) exportar BBDD con clasificación socioeconómica**
```{r}
### OJO: quitar comentarios para guardar ###
# save(df,                           # BBDD
#      file="MPlaza_pond_gse.Rdata") # Nombre
```
